臺灣彰化地方法院刑事判決　　　　　　　　　　　　九十二年度訴字第一一四二號
　　公　訴　人　臺灣彰化地方法院檢察署檢察官
　　被　　　告　丁○○
　　選任辯護人　陳青來律師
右列被告因詐欺案件，經檢察官提起公訴（九十二年度偵字第一五四四號），本院判
決如左：
    主  文
丁○○意圖為自己不法之所有，乘人之精神耗弱，使之將本人之物交付，處有期徒刑
月，如易科罰金，以佰元折算壹日。
    事  實
一、丁○○與乙○○前均在彰化縣立鹿港國中任教，彼此相識。丁○○明知乙○○因
    舌部惡性腫瘤接受切除及放射治療後，有語言溝通障礙，且罹患老人痴呆症，對
    於外界事務之知覺及判斷作用，均較普通人之平均程度顯然減退，極易受環境與
    他人之暗示性影響，為精神耗弱之人，認有機可乘，竟意圖為自己不法之所有，
    ，於民國九十一年八月二十四日，帶同乙○○前往南投縣南投市○○○路二十一
    號之「家福股份有限公司南投分公司」，向乙○○佯稱欲購買香菸等物，並要求
乙○○以自己所有之亞太商業銀行（現改為復華商業銀行）信用卡（卡號000
    0000000000000號）刷卡購物，使乙○○陷於錯誤，而同意於附表
    所示之時間，刷卡購買香菸等物，總計刷卡金額達新臺幣（下同）九萬五千九百
    三十八元（每次刷卡金額，詳如附表所示），並將所購香菸等物交付予丁○○，
    嗣乙○○之配偶丙○○收到該次信用卡消費繳費通知單，始悉上情。
二、案經被害人乙○○、丙○○訴由臺灣彰化地方法院檢察署檢察官偵查起訴。
        理  由
一、訊據被告丁○○固不否認有於右揭時、地帶同告訴人乙○○前往家福股份有限公
    司南投分公司，並由告訴人乙○○持其所有之前揭亞太商業銀行信用卡刷卡購物
    之事實，惟矢口否認有何乘人精神耗弱之詐欺犯行，辯稱：乙○○頭腦很清楚，
    並無老年痴呆之精神耗弱情形，當天乙○○要去玩，伊才帶乙○○去南投看古蹟
    ，途中口渴，發現有家樂福就走進去，遇到一名年輕人，表示要以九二折向伊回
    收香煙、酒類，但不要超過十萬元，乙○○點頭同意，於是伊與乙○○就去推車
    購買煙酒，乙○○刷卡結帳後，就將所購煙酒以九二折賣予該名年輕人，並換得
    現金八萬多元，其中伊拿走五萬八千多元，乙○○則拿了二萬多元接近三萬元，
    伊因為做保人，被倒了一千多萬元，所以缺現金週轉云云；辯護意旨略以：本件
    係被告與乙○○間之債務關係，並非乘機詐欺，且被告於九十一年九月十七日、
    二十六日、十月二十五日、十一月二十一日、十二月二十日及九十二年一月二十
    日有分期償還款項，係至九十二年二月間接獲檢察官傳票始中止償還，欲待訴訟
    終結再行付款，足見本件確係債務糾紛，又乙○○確能辨明事理，且馬偕紀念醫
    院已函覆無法判斷案發時乙○○是否處於精神耗弱，而該院出具之診斷證明書其
    診斷日期為九十一年十一月十九日，亦無法佐證乙○○於九十一年八月二十四日
    案發時之精神狀態等語。經查：(一)按被告以外之人於審判外之陳述，除法律有規
    定者外，不得作為證據；惟被告以外之人於審判外之陳述，雖不符刑事訴訟法第
    一百五十九條之一至四條之例外規定，而經當事人於審判程序同意作為證據，法
    院審酌該言詞陳述或書面陳述作成時之情況，認為適當者，亦得為證據，當事人
    、代理人或辯護人於法院調查證據時，知有第一百五十九條第一項不得為證據之
    情形，而未於言詞辯論終結前聲明異議者，視為有前項之同意，九十二年九月一
    日修正施行刑事訴訟法第一百五十九條及第一百五十九條之五分別定有明文。本
    件證人即被害人乙○○於偵查中之證詞，係屬審判外之陳述，被告及辯護人未於
    言詞辯論終結前聲明異議，依前揭法律規定，自應擬制已同意上開審判外之陳述
    亦有證據能力，本院自得引為裁判之基礎資料，先予敘明。(二)查被告丁○○於九
    十一年八月二十四日，帶同告訴人乙○○前往南投縣南投市○○○路二十一號之
    「家福股份有限公司南投分公司」購買香菸等物，並由告訴人乙○○以自己所有
    之亞太商業銀行信用卡（卡號0000000000000000號）於附表所
    示之時間刷卡購買香菸等物，總計刷卡金額達九萬五千九百三十八元之事實，業
    據被告供明在卷，且經證人即告訴人乙○○於偵查中指證明確，並有家福股份有
    限公司消費簽單六紙、乙○○之亞太商業銀行信用卡申請書影本、乙○○身分證
    影本、亞太商業銀行信用卡消費明細表等件附卷可稽，堪以認定。(三)且告訴人乙○○於馬階紀念醫院之病歷資料係記載：「患者於八十九年三月接受舌癌腫瘤切
    除及放射治療，病患合併喉部狹窄及語言溝通障礙... 」等詞，有馬階紀念醫院
    九十三年五月十七日馬院醫耳字第九三一五二二號函暨所附病歷資料影本可參，
    則告訴人乙○○於案發已逾六十三歲，又缺乏正常語言溝通能力，復參諸證人丙○○於本院審理時所證述：乙○○在八十九年開刀後不久，約九十年三月間左右
    ，開始有老人痴呆症，且乙○○開刀後，伊曾帶乙○○搭乘捷運要去門診，結果
    乙○○在半路就下車走丟了，伊請醫院服務生幫忙找了好久，另在馬偕醫院門診
    時，因為醫生比較晚看診，乙○○就拿拖鞋起來打醫生等語，顯見被害人乙○○
    於案發時之智力、認知、言語等能力皆有缺損，其精神狀態已達無法獨立生活及
    管理、處理一般事務之程度，堪認其對於外界事務之知覺及判斷作用，均較普通
    人之平均程度顯然減退，係屬精神耗弱之人，至為明灼。又被告丁○○係自九十
    一年五月初至五月底均居住於告訴人乙○○家中，業據被告供明在卷，其對於告
    訴人乙○○之精神狀態當知之甚詳。再者，告訴人乙○○係居住在臺北，且先前
    已因舌部惡性腫瘤而切除舌部，無法再吸煙，並無特別之需求，卻於九十一年八
    月二十四日前往南投，在當天下午五時二十五分許、二十七分許、二十八分許、
    三十分許、三十二分許，短短十餘分鐘內，持前揭亞太商業銀行信用卡刷卡購買
    約十萬元之香菸等物，且均未將所購物品帶回家中使用，此據證人丙○○於本院
    審理時證述明確，自有違常理，足見被害人乙○○此時之精神狀態與一般正常人
    並非相同，其判斷能力已較普通人之平均程度顯然減退。另被告丁○○固辯稱被
    害人乙○○所刷卡購買之香煙等物品，均以九二折賣予另名不詳姓名之年輕人，
    並換得現金八萬多元，由伊拿走五萬八千多元，乙○○拿二萬多元云云，茲以被
    害人乙○○僅拿取二萬餘元，顯見其非缺款恐急，自無須藉刷卡購物而僅以九二
    折低價向他人兌換現金，況其中多數之五萬八千多元係由被告取走，顯然與常情
    不符，被告上開所辯應係事後卸責之詞，委無足採。至證人甲○○雖於本院審理
    時到庭證述：被告丁○○有請伊代為轉帳予被害人乙○○，伊先後代為轉帳五次
    等語，被告於案發後固有委託證人代為還款，惟證人亦證稱伊並不知悉代為還款
    之詳細原因，自難遽認本件係被告向被害人借款之債務糾紛，尚難資為被告有利
    之認定。綜上所述，本件事證明確，被告右揭犯行洵堪認定，應依法論科。
二、核被告丁○○所為，係犯刑法第三百四十一條第一項乘人精神耗弱之準詐欺罪。
    爰審酌被告之素行，及其犯罪之動機、目的、手段、犯罪所得，暨迄未還清款項
    、賠償被害人之損害（僅清償部分款項），且犯後否認犯行之態度等一切情狀，
    量處如主文所示之刑，並諭知易科罰金之折算標準，以示懲儆。
據上論斷，應依刑事訴訟法第二百九十九條第一項前段，刑法第三百四十一條第一項
、第四十一條第一項前段，罰金罰鍰提高標準條例第一條前段、第二條，判決如主文
。
本案經檢察官賴志盛到庭執行職務。
中    華    民    國    九十三      年      七      月      二十六      日
                                臺灣彰化地方法院刑事第二庭
                                    審判長法官  石  馨  文
                                    法      官  王  義  閔
                                    法      官  郭  麗  萍
右正本證明與原本無異。
如不服本判決，應於判決送達後十日內向本院提出上訴狀( 須附繕本 )。上訴於臺灣
高等法院臺中分院。
告訴人或被害人對於判決如有不服具備理由請求檢察官上訴者，其上訴期間之計算係
以檢察官收受判決正本之日期為準。
                                    法院書記官  施  嘉  玫
中    華    民    國    九十三      年      八    月        二        日
刑法第三百四十一條第一項：
意圖為自己或第三人不法之所有，乘未滿二十歲人之知慮淺薄或乘人之精神耗弱，使
之將本人或第三人之物交付者，處五年以下有期徒刑、拘役或科或併科一千元以下罰
金。
附表：
┌──┬───────────────────┬───────────┐
│編號│時間                                  │金額（單位：新臺幣）  │
├──┼───────────────────┼───────────┤
│一  │九十一年八月二十四日下午五時二十五分許│一萬九千九百二十元    │
├──┼───────────────────┼───────────┤
│二  │九十一年八月二十四日下午五時二十七分許│一萬九千九百二十元    │
├──┼───────────────────┼───────────┤
│三  │九十一年八月二十四日下午五時二十八分許│一萬九千九百一十二元  │
├──┼───────────────────┼───────────┤
│四  │九十一年八月二十四日下午五時三十分許  │一萬九千七百四十元    │
├──┼───────────────────┼───────────┤
│五  │九十一年八月二十四日下午五時三十二分許│一萬五千六百一十六元  │
├──┼───────────────────┼───────────┤
│六  │九十一年八月二十四日下午五時四十二分許│八百三十元            │
└──┴───────────────────┴───────────┘
